台灣台中地方法院刑事判決　　　　　　　　　　　　　九十一年度訴字第六二二號
　　公　訴　人　台灣台中地方法院檢察署檢察官
　　被　　　告　乙○○
　　選任辯護人　吳文虎
　　　　　　　　劉進堂
右列被告因貪污案件，經檢察官提起公訴（九十一年度偵字第１８６０號），本院判
決如左：
    主      文
乙○○連續依據法令從事公務之人員，侵占職務上持有之非公用財物，處有期徒刑貳
年，緩刑伍年，褫奪公權參年。
偽造之陳英翔、劉美瑟、胡秀金印章參顆，及受領憑證上偽造之陳英翔、劉美瑟、胡
秀金印文，均沒收。
    事      實
一、乙○○為臺中市南區區公所兵役課佐理員，負責內政部加強照顧在營軍人家屬急
難疾病慰助金（下稱在營軍人慰助金）發放業務，為依據法令從事公務之人員。詎乙○○竟意圖為自己不法之所有，基於概括之犯意，自民國九十年三月間起迄同年十月
間止，藉由其經手發放在營軍人慰助金作業之機會，利用在營軍人家屬張日杉、吳經
凱、林謝秀青、余金英、許春山、丙○○、徐富田、劉美瑟、張宏賓、胡秀金等人不
知臺中市政府兵役局實際核准之慰助金數額，於在營軍人家屬張日杉等人領取慰助金
而交付印章，使其將在營軍人家屬印章蓋印於臺中市南區辦理內政部加強照顧在營軍
人家屬致送急難慰助受領憑證名冊（下稱受領憑證名冊）之際，從而連續於九十年六
月中旬至六月底之前之期間內，將應發放予吳經凱之新台幣（下同）五千元短發二千
元，應發放予林謝秀青之五千元短發二千五百元，應發放予余金英之五千元短發三千
元，應發放予張日杉之三千五百元短發一千五百元，應發放予許春山之三千元短發一
千元（上開部分，被告乙○○稱因時間已久，已不記得實際發放、侵占日期，惟此部
份之金額，台中市政府係於六月中旬撥款至區公所，乙○○發放之後於六月底製作清
冊報市政府，且其係利用空檔時間個別處理，是侵占之時間為六月中旬起至六月底之
間。），又於九十年十月中旬至十月底之前之期間內，將應發放予張日杉之五千元短
發三千元，應發放予丙○○之五千元全數未發，應發放予徐富田之三千元短發一千元
，應發放予劉美瑟之五千元全數未發，應發放予張宏賓之三千元短發一千元，應發放
予許春山之三千元短發一千元，應發放予胡秀金之四千元全數未發（上開部分，被告
乙○○稱因時間已久，已不記得實際發放、侵占日期，惟此部份之金額，台中市政府
係於十月中旬撥款至區公所，乙○○發放之後於十月底製作清冊報市政府，且其係利
用空檔時間個別處理，是侵占之時間為十月中旬起至十月底之間。），予以侵占入己
。又其明知各該在營軍人慰助金於發放之後，須由在營軍人家屬提供印章於受領憑證
名冊蓋章以為憑據，竟為侵占丙○○、劉美瑟、胡秀金等三人之全額在營軍人慰助金
，於未取得陳英翔等三人同意下，基於概括犯意，連續於九十年十月中旬，在台中市
○○路一八七號一樓上立鎖印行及台中縣大里市○○路一七五號欣平西藥行，委由不
知情之老闆偽刻劉美瑟、陳英翔（在營軍人，家屬為丙○○。）、胡秀金三人之印章
（劉美瑟部分在上立鎖印行偽刻，陳英翔、胡秀金部分，在欣平西藥行偽刻。），而
後用以連續偽造該三人印文於受領憑證名冊（列印日期區間：九十年九月十九日─九
十年九月二十六日），表示渠等業已受領在營軍人慰助金，而偽造該受領憑證名冊，
足以生損害於陳英翔、劉美瑟、胡秀金等三人，乙○○以上開短發、未發之方法連續
侵占其經手之在營軍人慰助金，累計金額合計三萬元，並將其所侵占之金額供己使用
。乙○○明知臺中市南區區公所於發放在營軍人慰助金後，須將該區受領憑證名冊報
請臺中市政府兵役局辦理核銷，而其所經辦之上開在營軍人慰助金並未如實給付予慰
助金受領人，竟基於概括犯意，連續於其職務上所制作之受領憑證名冊登載不實之核
發慰助金金額、致送日期，並提出行使以辦理核銷，足以生損害於臺中市南區區公所
、臺中市政府兵役局及陳英翔等人。嗣因臺中市政府兵役局役男權益課課員甲○○，
於九十年十一月初，以電話就臺中市南區區公所九十年九月在營軍人慰助金發放情形
對在營軍人家屬進行抽查，始發覺上情而查獲。乙○○於九十年十一月初經臺中市南
區區公所兵役課課長蕭茂霖詢問而得知前情後，立即於九十年十一月八日、十二日、
二十一日將前揭短發、未發之在營軍人慰助金全部補發完畢，並於偵查中自白其犯行
。
二、案經法務部調查局台中市調查站移送台灣台中地方法院檢察署檢察官偵查起訴。
        理    由
一、被告連續侵占在營軍人慰助金部分，除經被告坦白承認外，核與證人即臺中市政
    府兵役局役男權益課課員甲○○及證人胡秀金與劉美瑟等三人於法務部調查局台
    中市調查站調查時及檢察官偵訊中所證被告短發、未發在營軍人慰助金情節相符
    ，亦與證人張日杉、陳賴碧鳳（陳英翔之祖母）、徐富田、陳美惠、許春山、余
    金英、林謝秀青、吳陳阿衣（吳易勳之祖母）於於法務部調查局台中市調查站調
    查時證述內容相吻合，復有臺灣省臺中市南區在營軍人家屬申請急難慰助金申請
    調查表影本十二紙、臺中市政府調查審核意見表影本十一紙、臺中市政府動支各
    項經費請示單影本、內政部急難慰助及疾病慰助金分配表影本、臺中市政府各項
    經費撥款通知單影本及被告所製臺中市南區九十年一至十一月辦理內政部加強照
    顧在營軍人家屬致送急難慰助金名冊各乙份附卷可證，是以，被告連續侵占職務
    上持有之在營軍人慰助金，累計金額達三萬元之事實，堪以認定。
二、被告連續偽刻陳英翔、胡秀金、劉美瑟等三人印章，並蓋印於受領憑證名冊部分
    ，業據被告坦承不諱外，核與證人胡秀金、劉美瑟等二人於法務部調查局台中市
    調查站調查時及檢察官偵訊中所證受領憑證名冊所蓋印章非其等所有及不知被告
    代刻印章等語相符，另證人胡秀金於檢察官偵訊中陳賴碧鳳於法務部調查局台中
    市調查站調查時亦證稱乙○○於嗣後補發在營軍人慰助金同時另分別交付其所偽
    刻之「胡秀金」、「陳英翔」印章各乙顆等語，復有受領憑證名冊（列印日期區
    間：九十年九月十九日─九十年九月二十六日）影本乙份附卷及證人胡秀金於檢
    察官偵查時庭呈偽刻之「胡秀金」印章乙顆扣案可參，是以，被告連續偽造陳英
    翔等三人印章、印文，以偽造上開受領憑證名冊之行為，亦足堪認定。
三、被告明知其所負責應發放之前述在營軍人慰助金並未如實給付予在營軍人家屬，
    仍連續於其職務上所制作之受領憑證名冊登載不實之核發慰助金金額、致送日期
    ，持之以向臺中市政府兵役局辦理核銷，足以生損害於臺中市南區區公所、臺中
    市政府兵役局部分，除被告已自白不諱外，另經證人即臺中市南區區公所兵役課
    課長蕭茂霖及證人即台中市政府兵役局役男權益課課員甲○○於偵查中結證屬實
    ，復有受領憑證名冊影本五紙（列印日期區間：九十年三月二日─九十年三月二
    日、九十年三月二十日─九十年三月二十日、九十年四月二十五日─九十年四月
    二十五日、九十年五月四日─九十年五月四日、九十年九月十九日─九十年九月
    二十六日）附卷可證，是以，被告明知為不實事項，連續於其職務上製作之在營
    軍人受領憑證名冊進行登載，復持之行使辦理核銷行為，洵堪認定。
四、核被告乙○○侵占在營軍人慰助金行為，係犯貪污治罪條例第六條第一項第三款
  之侵占職務上持有非公有財物罪；其明知為不實事項而登載於職務上所掌之公文
    書，復持以行使之行為，係犯刑法第二百十六條、第二百十三條之行使登載不實
    之公文書罪，其明知不實事項而登載職務上所掌之公文書低度行為，為其行使之
    高度行為所吸收，不另論罪；被告乙○○利用不知情之第三人偽刻陳英翔等三人
    印章三枚，為間接正犯，復持用上述偽刻印章三枚蓋印於受領憑證名冊之行為，
    係犯刑法第二百十條偽造私文書罪，其偽造印章、印文之行為，為其偽造私文書
    之階段行為，亦不另論罪。被告乙○○先後多次侵占職務上持有非公有財物、行
    使登載不實之公文書及偽造私文書之犯行，均係時間緊接，犯罪構成要件相同之
    罪，顯係基於概括之犯意反覆為之，均屬連續犯，依刑法第五十六條之規定各論
    以一罪。被告乙○○所犯上開三罪間，有方法、結果之牽連犯關係，依刑法第五
    十五條之規定從較重之貪污治罪條例第六條第一項第三款之侵占職務上持有非公
    有財物罪處斷。另被告於犯罪後在偵查中自白，並自動返還全部所得財物，依貪
    污治罪條例第八條第二項前段之規定減輕其刑，又被告所犯情節尚屬輕微，而其
    所得財物在五萬元以下，依貪污治罪條例第十二條第一項之規定遞減輕其刑。爰
    審酌被告前無任何犯罪紀錄，有臺灣臺中地方法院檢察署刑案資料查註紀錄表及
    臺灣高等法院被告全國前案紀錄表各一份在卷可稽，品行良好，本次犯罪純係因
    家庭生活較為困苦，經濟負擔較重，而出此下策，其犯罪情節輕微，及其犯後自
    白犯行，態度良好等一切情狀，量處如主文所示之刑。被告未曾受有期徒刑以上
    行之宣告，有前開紀錄表可稽，經此教訓，應當知道悔改向上而無再犯之虞，本
    院認為其所受上開有期徒刑之宣告，以暫時不執行為適當，併宣告緩刑五年，以
    啟自新。又被告係犯貪污治罪條例之罪，經本院宣告有期徒刑以上之刑，自應依
    貪污治罪條例第十七條之規定，併予宣告褫奪公權三年。另按貪污治罪條例第十
    條第一項固規定犯第四條至第六條之罪者，其所得之財物，應予追繳。然該條之
    規定係以所得者為限，其無所得或已發還者，自無從再為追繳或發還之諭知（最
    高法院五十四年台上字第二六五號判例要旨參照），而被告已將所侵占之財物，
    全部補發給在營軍人之家屬，自無庸再諭知追繳該所得之財物，附此敘明。
五、偽造之「陳英翔」、「胡秀金」、「劉美瑟」印章三枚，及受領憑證上偽造之「
  陳英翔」、「胡秀金」、「劉美瑟」印文，依刑法第二百十九條之規定，應予宣
    告沒收。
六、據上論斷，應依刑事訴訟法第二百九十九條第一項前段，貪污治罪條例第二條、
    第六條第一項第三款、第八條第二項前段、第十二條第一項、第十七條，刑法第
    十一條前段、第五十六條、第二百十六條、第二百十三條、第二百十條、第五十
    五條、第七十四條第一款、第二百十九條、第三十七條第二項，判決如主文。
中     華     民     國     九 十 一     年     六     月     七     日
                                          法  官  李  添  興
右正本證明與原本無異。
如不服本判決，應於判決送達後十日內向本院提出上訴狀，上訴於臺灣高等法院臺中
分院( 須附繕本 )。
                                          書記官
中     華     民     國     九 十 一     年     六     月     七     日
貪污治罪條例第六條第一項
有下列行為之一者，處五年以上有期徒刑，得併科新臺幣三千萬元以下罰金：
三、竊取或侵占職務上持有之非公用私有器材、財物者。
刑法第二百一十六條：行使第二百十條至第二百十五條之文書者，依偽造、變造文書
                    或登載不實事項或使登載不實事項之規定處斷。
刑法第二百一十三條：公務員明知為不實之事項，而登載於職務上所掌之公文書，足
                    以生損害於公眾或他人者，處一年以上七年以下有期徒刑。
刑法第二百一十條：偽造、變造私文書，足以生損害於公眾或他人者，處五年以下有
                  期徒刑。
